臺灣高等法院刑事判決
109年度上訴字第1711號
上  訴  人  臺灣新北地方檢察署檢察官
被      告  甲○○


選任辯護人  楊閔翔律師
            楊鈞任律師
            黃姵菁律師
上列上訴人因被告偽造文書案件，不服臺灣新北地方法院108年
度訴字第1144號，中華民國109年3月31日第一審判決（起訴案號
：臺灣新北地方檢察署108年度偵續字第89號），提起上訴，本
院判決如下：
    主  文
上訴駁回。
    理  由
一、公訴意旨略以：被告甲○○係林佳賢之父，明知林佳賢因發生
    交通事故而於民國104 年6 月29日死亡，林佳賢生前存放於
    華南商業銀行新莊分行帳號000000000000號帳戶（下稱本件
    帳戶）內之存款均屬遺產，應由林佳賢之妻即告訴人乙○○等
    全體繼承人共同繼承，未經全體繼承人同意或授權，不得擅
    自提領，竟基於行使偽造私文書之犯意，於104 年7 月6 日
    ，至新北市○○區○○路000 號華南商業銀行新莊分行，填具新
    臺幣（下同）29,665元金額之取款憑條，並持林佳賢之印鑑
    章盜蓋印文在該取款憑條上存戶簽章欄內，而偽造該取款憑
    條之私文書後，持交華南商業銀行新莊分行之承辦人員而行
    使之，使該分行承辦人員同意被告自林佳賢上開帳戶內提領
    上開款項，足以生損害於告訴人乙○○及華南商業銀行新莊分
    行對客戶資料、存款管理之正確性，因認被告涉犯刑法第21
    6 條、第210 條之行使偽造私文書罪嫌等語。
二、公訴人認被告涉犯上開行使偽造私文書罪嫌，係以：㈠被告
    於偵查中之供述，㈡告訴人乙○○於偵查中之指訴，㈢林佳賢戶
    籍謄本1 份、長庚醫療財團法人林口長庚紀念醫院診斷證明
    書1 份，㈣華南商業銀行股份有限公司新莊分行107 年7 月3
    0日華莊字第1070000056號函附之104 年7 月6 日取款憑條1
     份、華南商業銀行股份有限公司新莊分行108 年4 月26日
    華莊字第1080000033號函附之存款往來明細表暨對帳單1 份
    等資為其論據。 
三、按犯罪事實應依證據認定之，無證據不得認定犯罪事實；又
    不能證明被告犯罪者，即應諭知無罪之判決，刑事訴訟法第
    154 條第2 項、第301 條第1 項分別定有明文。次按認定不
    利於被告之事實，須依積極證據，苟積極證據不足為不利於
    被告事實之認定時，即應為有利於被告之認定，更不必有何
    有利之證據。又認定犯罪事實所憑之證據，雖不以直接證據
    為限，間接證據亦包括在內，然而無論直接或間接證據，其
    為訴訟上之證明，須達於通常一般人均不致有所懷疑，而得
    確信其為真實之程度，始得據為有罪之認定（最高法院30年
    上字第816 號及76年臺上字第4986號判例意旨參照）。末按
    告訴人之告訴，係以使被告受刑事訴追為目的，是其陳述是
    否與事實相符，仍應調查其他證據以資審認（最高法院52年
    臺上字第1300號判例意旨參照）。
四、訊據被告固坦承其曾於104 年7 月6 日，臨櫃填寫取款憑條
    後，憑以提領其子林佳賢生前所申辦本件帳戶內之存款29,6
    65元等情不諱，惟堅決否認有何行使偽造私文書犯行，辯稱
    ：我第一次領錢是在林佳賢往生前，我們全家人都在客廳，
    包括乙○○、我太太、我大兒子和他兩個小孩都在，我要出去
    買東西沒錢，我就問我太太和我大兒子，他們都說沒錢，我
    問乙○○，她也說沒有錢，後來乙○○跟我太太說可以先拿林佳
    賢的錢出來用，她就進去房間裡面拿存摺和印章給我，叫我
    去華南銀行領出來做生活費，我就領了10萬元，我第二次領
    錢是在林佳賢往生後的一個禮拜，就是7 月6 日那次，乙○○
    從房間出來，拿存摺和印章給我，叫我把林佳賢的錢全部領
    出來，剩下1 塊錢就好，我太太有特別問她為什麼要領到剩
    下1 塊錢，她說因為要去國稅局報除戶，就是要這樣做，我
    後來沒有聽她的，我領到剩下10塊錢，領完後我要把錢和存
    摺、印章還給乙○○，她說家裡已經沒有生活費了，她拿印章
    和存摺去辦除戶就好，錢留在家裡當生活費等語。經查：
(一)被告係林佳賢之父，林佳賢前因發生交通事故而於104 年6
    月29日死亡，渠生前曾申辦華南商業銀行新莊分行帳號0000
    00000000號帳戶（即本件帳戶）並有存放存款，而被告曾於
    林佳賢死亡前之104 年6 月23日及死亡後之104 年7 月6 日
    ，先後前往上開分行，臨櫃填寫取款憑條並蓋用林佳賢之印
    鑑章後，憑以提領本件帳戶內之存款各100,000 元及29,665
    元等事實，為被告所不否認，並據告訴人乙○○於偵查中指訴
    明確，復有財團法人為恭紀念醫院診斷證明書及林口長庚紀
    念醫院診斷證明書各1 份、本件帳戶之存款往來明細表暨對
    帳單1 件、華南商業銀行取款憑條2 紙附卷可稽，首堪認定
    。
(二)惟被告辯稱其先後2 次提領本件帳戶內之存款，均係經由告
    訴人乙○○之授意等語。質之證人即被告之配偶曾玉桂於偵查
    中及原審審理時均證稱：林佳賢過世前，還在長庚醫院住院
    治療的時候，被告跟我說家裡快沒有生活費，我問乙○○有沒
    有錢，乙○○說沒有，要不然先拿林佳賢的錢出來用，那次我
    沒有看到乙○○將存摺、印章交給被告，林佳賢往生後，當時
    我們全家在客廳幫林佳賢折蓮花，包括被告、我大兒子、乙
    ○○，還有我兩個孫子都在，我看到乙○○拿存摺及印章給被告
    ，說要去國稅局幫林佳賢報除戶，我還聽到乙○○說要領到剩
    1 元，我還有問乙○○為什麼要領到剩下1元，她說我不懂，
    就是要去國稅局報除戶清單才可以除戶，後來被告領錢回來
    ，確實有拿給乙○○，但是乙○○說存摺跟印章還給她就好了，
    錢留在家裡用等語，證人即被告之長子林辰豪亦於偵查中及
    原審審理時證述稱：林佳賢住院期間，那天晚上在我們新莊
    住處的客廳，我父親跟我母親說家裡要買東西，已經沒有錢
    了，問我母親手上有沒有錢，我母親說沒有，我母親有來問
    我身上有沒有錢，我當時也沒有，後來我母親去問乙○○，乙
    ○○也說沒有錢，要不然可以先拿林佳賢的存摺去領，我知道
    事後我父親有去領錢，但時間和金額我不知道，林佳賢過世
    後，家裡在辦喪事，當時大家都在客廳折蓮花，乙○○請我父
    親去領錢，要領到剩下1 元，她說要去國稅局報遺產除戶用
    ，當下我母親有問乙○○為什麼去國稅局辦除戶要把錢領到剩
    下1 元，乙○○說我母親不懂，要去國稅局辦遺產除戶就必須
    這麼做，我父親去銀行回來後，乙○○問我父親存摺呢，要我
    父親把存摺給她，她要去國稅局辦除戶，我父親就要把存摺
    、印章還有錢給她，她說錢就先留在家裡用等語，核與被告
    所陳其先後2 次受告訴人乙○○之託而前往銀行提領本件帳戶
    內存款之情節及緣由均相吻合。再觀諸卷附告訴人乙○○所提
    出之財政部中區國稅局遺產稅免稅證明書，其上記載林佳賢
    之繼承人即告訴人乙○○（林佳賢之配偶）、林○智（林佳賢
    之長子）、林○致（林佳賢之次子）於104 年7 月22日列具
    林佳賢之遺產明細表，向上開稅捐單位申報林佳賢之遺產並
    經核定免納遺產稅在案，可知告訴人乙○○確曾在被告於104 
    年7 月6 日提領本件帳戶內存款29,665元後未幾，即有向稅
    捐單位辦理林佳賢之遺產申報事宜，足徵被告及證人曾玉桂
    、林辰豪陳稱：告訴人乙○○在林佳賢過世後，曾以要向國稅
    局辦理遺產除戶為由，委託被告提領林佳賢所申辦本件帳戶
    內存款一節，並非全然無稽。再細鐸前揭財政部中區國稅局
    遺產稅免稅證明書之記載，告訴人乙○○等申報林佳賢之遺產
    中關於存款部分，僅羅列林佳賢名下之合作金庫商業銀行、
    郵局、兆豐國際商業銀行等金融帳戶之存款，並未申報本件
    帳戶之存款，然對照告訴人乙○○於偵查中供稱：我當時只知
    道林佳賢有郵局、兆豐銀行、台北富邦銀行帳戶，但是因為
    台北富邦銀行帳戶沒有錢，就沒有申報等語，可知其向稅捐
    單位申報林佳賢遺產時，實以其已知林佳賢名下金融帳戶內
    存款有無餘額作為其列舉於遺產清單與否之依據，則其非無
    可能如被告及證人曾玉桂、林辰豪所陳，在向稅捐單位申報
    林佳賢遺產之前，即委託被告先將林佳賢名下之本件帳戶內
    存款提領至餘額僅1 元。考之前述諸節，被告及證人曾玉桂
    、林辰豪均一致供陳：告訴人乙○○前以欲申報林佳賢遺產除
    戶事宜，而委託被告提領本件帳戶內存款至餘額僅剩1 元等
    情，並非出於子虛。
(三)反質之告訴人乙○○於偵查中陳稱：我原本不知道林佳賢有華
    南銀行帳戶，我也沒有叫被告拿本件帳戶之存摺、印章去領
    款，其係在106 年底接近107 年初時，為調查林佳賢生前購
    屋支付頭期款之紀錄，而向銀行公會申請林佳賢所有金融帳
    戶資料，才知道林佳賢有本件帳戶等詞，而對照其具狀向臺
    灣新北地方檢察署提出本件告訴時，所呈遞刑事告訴狀附之
    華南商業銀行存款往來明細表暨對帳戶，其上印載之製表日
    期為106 年11月22日，更已列明林佳賢名下之本件帳戶在林
    佳賢往生前、後各有100,000 元及29,665元之提款紀錄，顯
    見告訴人乙○○於106 年11月下旬即已掌握本件帳戶之交易紀
    錄，卻遲至將近2 月後，始於107 年1 月15日具狀向臺灣新
    北地方檢察署提出本件告訴，此有卷附刑事告訴狀上蓋印之
    該署收發章日期為證，本有可疑；再參以告訴人乙○○自承：
    林辰豪跟林佳賢原本有共同在苗栗購買房產，林佳賢過世後
    ，就變成我跟林辰豪共有，我在苗栗民事庭對林辰豪提告裁
    判分割共有房產，但林辰豪的母親說她有付房產的頭期款10
    0 萬元，要我還他們錢，所以我才去跟銀行公會調林佳賢的
    銀行紀錄，想要證明林佳賢有付房產的頭期款等語，顯見告
    訴人乙○○於林佳賢死亡後，因林佳賢遺產問題而與林佳賢之
    兄林辰豪、母曾玉桂對簿公堂，則其與被告之親近家屬既有
    嫌隙怨憤，其單方面否認曾經委託被告提領本件帳戶內存款
    一事，是否屬實，已非無疑義。再者，經辯護人聲請向稅捐
    單位調取林佳賢與告訴人乙○○歷年申報綜合所得稅之資料，
    發現其2 人於99年度至104 年度均採夫妻合併申報之方式申
    報當年度之綜合所得稅，且其中99年度、100 年度、101 年
    度均有申報林佳賢之華南商業銀行新莊分行利息所得，此有
    財政部北區國稅局109 年2 月27日北區國稅新莊綜徵字第10
    92439201號函及財政部中區國稅局竹南稽徵所109 年2 月27
    日中區國稅竹南綜所字第1092351335號函所附之各該年度綜
    合所得稅核定通知書及結算申報書存卷可考，則告訴人乙○○
    對於林佳賢曾向華南商業銀行新莊分行申請開立存款帳戶並
    存有存款一事，是否全然毫無所悉，更有可疑。
(四)按刑事法上之犯罪，以行為人主觀上有實現特定犯罪構成事
　　實之決意（或認識），且客觀上有實行此項犯罪構成事實之
　　行為，始稱相當；若行為人主觀上欠缺此項實行犯罪構成事
　　實之意思（認識），縱外觀上有此一實行之行為者，仍不能
　　謂其已該當於該特定之犯罪構成要件，而予以非難，令負刑
　　責。次按刑法上偽造文書之偽造係指無製作權而擅自製作而
　　言，是製作人必有無製作權之認識，始克與擅自製作相當，
　　否則行為人因欠缺偽造之故意，即難以該罪相繩（最高法院
　　88年度台上字第3808號、102 年度台上字第468 號、102 年
　　度台上字第3373號判決意旨參照）。承前所述，本件公訴人
　　所舉之林佳賢戶籍謄本、林口長庚紀念醫院診斷證明書、取
　　款憑條及存款往來明細表暨對帳單等證據方法，充其量僅能
　　證明被告於林佳賢死亡後，曾填寫取款憑條提領林佳賢名下
　　之本件帳戶內存款等客觀事實，至公訴人另舉告訴人乙○○
　　於偵查中指訴其未曾委託被告提領本件帳戶內存款之供述，
　　卻有前述諸多瑕疵、可議之處，尚難遽信為真而為不利於被
　　告之認定，而被告所辯其實係受告訴人乙○○以為幫林佳賢
　　申報遺產為由委託前去銀行提領本件帳戶內存款一節，則有
　　上開所舉事證可佐，堪為信實。則被告主觀上既認其已獲林
　　佳賢之繼承人即告訴人乙○○之授權提領本件帳戶內存款，
　　且告訴人乙○○亦為林佳賢2 名未成年子女之法定代理人，
　　是其據此以林佳賢之名義填寫取款憑條並持交予銀行承辦人
　　員辦理提款事宜，實難認其行為時已具有偽造私文書之犯罪
　　故意，自無法逕以刑法行使偽造私文書罪相繩。
五、綜上所述，本件依公訴人所舉之各項證據方法，尚難證明被
    告主觀上確有偽造私文書之犯罪故意，而使本院達於確信其
    有刑法行使偽造私文書犯行之程度。此外，復查無其他積極
    證據足認被告有公訴意旨所指偽造文書犯行，揆諸前揭說明
    ，應認不能證明被告涉犯偽造私文書犯行。原審審理結果就
    被告被訴偽造私文書部分諭知被告無罪之判決，經核並無違
    背經驗法則及論理法則，其認事用法及證據取捨，均無違誤
    。
六、檢察官上訴意旨略以：被告明知其子已死亡，人格已不存在
    ，仍以其子名義填寫提款單，向銀行提款，其主觀上已具犯
    罪故意（明知並有意使其發生），原審認被告無犯罪故意，
    顯未明瞭「犯罪故意」與「犯罪動機」之差別等語。惟查：
    按人之權利能力始於出生，終於死亡，其權利義務因死亡而
    開始繼承，由全體繼承人承受，故關於遺產之法律行為，固
    當由全體繼承人為之，然亦得授權他人為法律行為。告訴人
    乙○○及其子女為林佳賢之法定繼承人，而告訴人乙○○亦兼為
    未成年子女之法定代理人，自得授權他人為法律行為。本件
    被告係受告訴人乙○○委託前去銀行提領本件帳戶內存款一節
    ，業經認定如前，檢察官上訴意旨，並無提出任何新事證，
    以證明被告有偽造私文書犯行。從而，檢察官提起本件上訴
    ，仍執原審判決已審酌之證據再為爭執，並對於原審取捨證
    據及判斷其證明力之職權行使，仍持己見為不同之評價，而
    指摘原判決不當，自難認有理由，其上訴應予駁回。
據上論斷，應依刑事訴訟法第368條，判決如主文。
本件經檢察官鄭龍照到庭執行職務。
中　　華　　民　　國　　109 　年　　8 　　月　　19　　日
                  刑事第十六庭  審判長法　官  葉騰瑞
                                      法  官  陳芃宇
                                      法  官  莊明彰
以上正本證明與原本無異。
檢察官如不服本判決，應於收受送達後20日內向本院提出上訴書
狀，惟須受刑事妥速審判法第9條限制。其未敘述上訴之理由者
，並得於提起上訴後20日內向本院補提理由書(均須按他造當事
人之人數附繕本)「切勿逕送上級法院」。
刑事妥速審判法第9條：
除前條情形外，第二審法院維持第一審所為無罪判決，提起上訴
之理由，以下列事項為限：
一、判決所適用之法令牴觸憲法。
二、判決違背司法院解釋。
三、判決違背判例。
刑事訴訟法第 377 條至第 379 條、第 393 條第 1 款之規定，
於前項案件之審理，不適用之。
                                      書記官  蘇佳賢
中　　華　　民　　國　　109 　年　　8 　　月　　19　　日